臺灣高等法院民事判決　　　　　　　　　 95年度上字第885號
上　訴　人　戊○○
　　　　　　己○○○
共　　　同
訴訟代理人　沈朝標律師
視同上訴人　庚○○
兼　上一人
訴訟代理人　Ｂ○○
視同上訴人　丙○○
　　　　　　乙○○
　　　　　　宇○○
　　　　　　丑○○
上　一　人
訴訟代理人　吳秀菊律師
視同上訴人　辛○○
　　　　　　壬○○
　　　　　　子○○
　　　　　　癸○○
　　　　　　寅○○
　　　　　　天○○
上　一　人
訴訟代理人　Ｅ○○○
視同上訴人　甲○○
　　　　　　卯○○
上二人共同
訴訟代理人　Ｄ○○
視同上訴人　黃○○
　　　　　　Ｃ○○
　　　　　　宙○○
　　　　　　Ａ○○
　　　　　　巳○○○（視同上訴人辰○○之承受訴訟人）
　　　　　　申○○（視同上訴人辰○○之承受訴訟人）
　　　　　　戌○○（視同上訴人辰○○之承受訴訟人）
　　　　　　未○○（視同上訴人辰○○之承受訴訟人）
　　　　　　酉○○（視同上訴人辰○○之承受訴訟人）
　　　　　　亥○○（視同上訴人辰○○之承受訴訟人）
　　　　　　午○○（視同上訴人辰○○之承受訴訟人）
兼上十一人
共　　　同
訴訟代理人　玄○○
被　上訴人　地○○○
　　　　　　丁○○
共　　　同
訴訟代理人　趙昌平律師
　　　　　　戴雯琪律師
上列當事人間請求分割事件，上訴人對於中華民國95年8 月16日
臺灣桃園地方法院90年度訴字第2227號第一審判決提起上訴，本
院於96年5月23日言詞辯論終結，判決如下：
    主      文
上訴駁回。
第二審訴訟費用由上訴人負擔。
    事實及理由
壹、程序部分
  (一)視同上訴人辰○○於民國（下同）94年11月14日死亡，巳○
    ○○、申○○、戌○○、未○○、酉○○、亥○○、午○○
    為其繼承人，本院於96年3月6日以職權裁定命辰○○前開全
    體繼承人承受訴訟及續行訴訟，合予敘明。
  (二)本件視同上訴人宇○○、癸○○、壬○○經合法通知，未於
    最後言詞辯論期日到場，核無民事訴訟法第386條各款所列
    情形，爰依被上訴人之聲請，由其一造辯論而為判決。
貳、實體部分
一、被上訴人地○○○、丁○○起訴主張：
  (一)坐落桃園縣八德市○○段239地號、地目建、面積2019.29平
    方公尺之土地（下稱系爭土地，重測前原為大湳段1715之2
    地號，面積1991平方公尺）為兩造所共有，惟前遭少數共有
    人占用，經被上訴人多次請求分割或變賣共有物，均未能與
    對造達成共識，導致系爭土地之使用及管理均有不便。於90
    年9月12日申請桃園縣八德市調解委員會調解，但對造均未
    到場，致調解不成立。參酌系爭土地之形狀及共有人目前之
    分管位置等情狀，依據民法第823、824條請求分割，以原物
    分割如原判決附圖及附表所示之方案，最為公平，且符合兩
    造之利益。
  (二)共有物之分割，應著重各共有人之權益及分割後各共有人所
    得之物應維持均等的經濟效用。被上訴人與視同上訴人宙○
    ○、Ａ○○、玄○○、黃○○、Ｃ○○、丙○○、乙○○、
    辰○○等人，原即有親屬關係，願意維持共有。
二、上訴人戊○○、己○○○則以：
  (一)戊○○、己○○○乃分別居住於系爭土地上門牌號碼為：桃
    園縣八德市○○路1186號、1184號房屋（下分別稱系爭1186
    號、1184號房屋）之現住戶，被上訴人提出之分割方案將拆
    除上開房屋，顯不可行。上開房屋乃戊○○、己○○○之先
    人呂娘發向原地主購地後所建，絕非無權占用，當初確有買
    受，只是因地政機關登記錯誤造成日後糾葛。又前開房屋雖
    無建造執照、亦無使用執照，但全屬合法房屋，並經主管機
    關依法課稅。
  (二)依原審先前委請地政機關測量之結果，系爭1184號房屋之占
    地面積為205平方公尺，而戊○○、己○○○之應有部分合
    計約151平方公尺，戊○○、己○○○願依兩造於原審95年3
    月15日言詞辯論期日時達成協議之每平方公尺新台幣（下同
    ）29,050元，向其他共有人再購買55平方公尺之土地，以補
    足現存系爭1184號房屋占地不足之面積，並由戊○○、己○
    ○○就該屋所占土地維持共有，以避免拆除房屋。當然最好
    的狀況是戊○○、己○○○能夠分別購足系爭1186號、1184
    號房屋之不足面積。
  (三)系爭土地面臨之桃園縣八德市○○路○路寬約16公尺，依被
    上訴人如原判決附圖所示之分割方案，戊○○、己○○○於
    分割後取得之土地面寬僅約1.5公尺，造成畸零地情形，無
    法使用，依土地法第31條第1項及桃園縣政府畸零地使用自
    治條例第3、4條規定，應禁止分割等語，資為抗辯。
三、原審判決兩造共有坐落於桃園縣八德市○○段239地號、地
    目建、面積2019.29平方公尺之土地，准予分割如原判決附
    圖及附表所示：附圖所示編號Ａ部份面積302.89平方公尺由
    丑○○取得；編號Ｂ部分面積578.46平方公尺由地○○○、
    丁○○與宙○○、Ａ○○、玄○○、黃○○、Ｃ○○、丙○
    ○、乙○○、辰○○共同取得（應有部分詳如原判決附表）
    ；編號Ｃ部分面積252.41平方公尺由辛○○取得；編號Ｄ部
    分面積254.51平方公尺由甲○○、卯○○、天○○共同取得
    （應有部分詳如原判決附表）；編號Ｅ部分面積227.17平方
    公尺，由子○○、癸○○、壬○○、寅○○共同取得（應有
    部分詳如原判決附表）；編號Ｆ部分面積252.41平方公尺由
    庚○○、Ｂ○○、宇○○共同取得（應有部分詳如原判決附
    表）；編號Ｇ部分面積75.72平方公尺由戊○○取得；編號
    Ｈ部分面積75.72平方公尺由己○○○取得。戊○○、己○
    ○○提起上訴，上訴聲明為：(一)原判決廢棄。(二)請求判決兩
    造共有坐落桃園縣八德市○○段239地號、地目建、面積201
    9.29平方公尺之土地准予變賣。變賣所得價金按兩造上開土
    地之應有部分比例分配之。視同上訴人玄○○兼代理視同上
    訴人黃○○等11人、丙○○、乙○○、丑○○、辛○○、子
    ○○、寅○○、天○○、甲○○、卯○○上訴聲明為：維持
    原審判決。被上訴人地○○○、丁○○答辯聲明：上訴駁回
    。
四、本件不爭執事項：
  (一)系爭土地為兩造所共有，應有部分如原審判決附表「分割前
    應有部分」欄所示，並無不分割之特約或因其使用目的不能
    分割之情形，又全體共有人無法達成分割之協議。
  (二)系爭土地之地目為建，該土地上目前雖蓋有建物，惟均未領
    有建物登記謄本，屬違章建築。
  (三)兩造（除戊○○、己○○○外）均同意以桃園縣八德地政事
    務所土地複丈成果圖為本件土地之分割方法。
五、按各共有人得隨時請求分割共有物，但因物之使用目的不能
    分割或契約定有不分割之期限者，不在此限；共有物之分割
    ，依共有人協議之方法行之，分割之方法不能協議決定者，
    法院得因任何共有人之聲請，命為原物分配於各共有人，民
    法第823條第1項、第824條第1、2項分別定有明文。次按分
    割共有物，以消滅共有關係為目的。法院裁判分割共有土地
    時，除因該土地內部分土地之使用目的不能分割（如為道路
    ）或部分共有人仍願維持其共有關係，應就該部分土地不予
    分割或准該部分共有人成立新共有關係外，應將土地分配於
    各共有人單獨所有；共有人因共有物分割之方法不能協議決
    定，而提起請求分割共有物之訴，應由法院依民法第824條
    命為適當之分配，不受任何共有人主張之拘束（最高法院69
    年台上字第1831號、49年度台上字第2569號判例意旨參照）
    。經查：
  (一)系爭土地為兩造共有，應有部分如原審判決附表「分割前應
    有部分」欄所示，其地目為建，有土地登記謄本附卷可稽（
    原審卷(三)262至269頁），系爭土地上雖蓋有建物，惟均未領
    有建物登記謄本，屬違章建築，為原審會同兩造及地政人員
    至現場履勘屬實，有勘驗筆錄在卷可憑（原審卷(一)第186至1
    87頁反面），兩造不爭執。系爭土地共有人除戊○○、己○
    ○○外，均表明本件分割方案暫無庸考慮建物（原審卷(四)第
    23至25頁），系爭土地並無不分割之特約或因其使用目的不
    能分割之情形，又全體共有人無法達成分割之協議，是本件
    應准予裁判分割。
  (二)地○○○、丁○○與宙○○、Ａ○○、玄○○、黃○○、Ｃ
    ○○、丙○○、乙○○、辰○○等人，於原審陳明分割後願
    意維持共有；庚○○、Ｂ○○、宇○○亦陳明願意維持共有
    ；另子○○、癸○○、壬○○、寅○○4人及甲○○、卯○
    ○、天○○3人，亦分別陳明願意維持共有，有歷次言詞辯
    論筆錄可參，戊○○、己○○○則不願意維持共有（原審卷
    (四)第24、41頁）。兩造（除戊○○、己○○○外）均同意以
    桃園縣八德地政事務所土地複丈成果圖為本件土地之分割方
    法。是系爭土地之分割方法即如原判決附表、附圖所示：編
    號Ａ部份面積302.89平方公尺由丑○○取得；編號Ｂ部分面
    積578.46平方公尺由地○○○、丁○○與宙○○、Ａ○○、
    玄○○、黃○○、Ｃ○○、丙○○、乙○○、辰○○共同取
    得（應有部分詳如原判決附表）；編號Ｃ部分面積252.41平
    方公尺由辛○○取得；編號Ｄ部分面積254.51平方公尺由甲
    ○○、卯○○、天○○共同取得（應有部分詳如原判決附表
    ）；編號Ｅ部分面積227.17平方公尺，由子○○、癸○○、
    壬○○、寅○○共同取得（應有部分詳如原判決附表）；編
    號Ｆ部分面積252.41平方公尺由庚○○、Ｂ○○、宇○○共
    同取得（應有部分詳如原判決附表）；編號Ｇ部分面積75.7
    2平方公尺由戊○○取得；編號Ｈ部分面積75.72平方公尺由
    己○○○取得。
六、原審依職權向桃園縣政府及桃園縣八德地政事務所函查系爭
    土地分割後依現行法令之最小鄰路寬度限制乙節，其等分別
    覆稱略以：「旨揭地號土地於94年度八德市地籍圖重測後編
    為八德市○○段239地號，其係屬八德（大湳地區）都市計
    畫內住宅區土地，倘該筆土地欲分割，經查目前對最低鄰路
    寬度並無相關規定」、「依建築基地法定空地分割辦法第6
    條規定，建築基地經法院判決分割確定，申請人檢附法院確
    定判決書申辦分割時，地政機關應依法院判決辦理。」，有
    桃園縣政府95年6月9日府地測字第0950165758號函、桃園縣
    八德地政事務所95年5月12日德地測字第0950003058 號函在
    卷可稽（原審卷(四)第35頁、第28至29頁）。是戊○○、己○
    ○○辯稱原審判決分割方案之Ｇ、Ｈ之土地面寬僅1.62公尺
    ，造成畸零地，完全無法使用，違反土地法第31條第1項、
    桃園縣政府畸零地使用自治條例第3條、第4條所定之最小臨
    路寬度限制，造成畸零地等語，不足可採。
七、按共有物分割之方法，須先就原物分配，於原物分配有困難
    時，則予變賣，以價金分配於各共有人（最高法院51年台上
    字第271號判例要旨參照）。揆諸前開說明，共有物分割係
    以原物分配為原則，於原物分配有困難時方得變價分配。查
    戊○○、己○○○於原審均陳明二人不願意維持共有，嗣於
    原審93年9月9日、95年3月15日言詞辯論期日表示二人願意
    維持共有（原審卷(三)第117、308頁），復於95年5月4日審理
    時己○○○改稱不願意維持共有，要向其他共有人購買系爭
    1184、1186號房屋所占土地（原審卷(四)第23至25頁），嗣於
    原審95年6月22日審理時，己○○○仍陳明不願意與戊○○
    維持共有（原審卷(四)第41頁）；迨於原審95年8月2日言詞辯
    論終結時，戊○○、己○○○又改稱：欲再向其他共有人購
    買1184號房屋不足之面積55平方公尺，二人願意就1184號房
    屋所占土地維持共有等語（原審卷(四)第84頁）；戊○○、己
    ○○○上訴於本院，主張二人願保持共有，希望能向其他共
    有人購買土地，如不能購買，則請求變價分割等語（本院卷
    153頁反面），惟分割共有物事件乃以消滅共有關係為目的
    ，其他共有人不願變價分割；另查戊○○分得Ｇ部分土地係
    與己○○○分得之Ｈ部分土地毗連，其二人就Ｇ、Ｈ部分土
    地單獨取得所有權之使用狀況與二人保持共有之使用狀況並
    無差異，是戊○○、己○○○分別單獨取得Ｇ、Ｈ部分土地
    所有權，並無不妥。渠等主張欲保持共有，否則系爭土地全
    部予以變價拍賣，尚非可採。至戊○○、己○○○欲向其他
    共有人購買系爭1184、1186號房屋所占土地，及視同上訴人
    宇○○所稱依共有人持分比例按公告現值出售予戊○○、己
    ○○○面積15坪，非本案所得斟酌。
八、視同上訴人天○○於本院之訴訟代理人主張其分得Ｄ部分，
    無路進出，希望改分在Ｂ部分等語，惟查系爭土地之分割方
    式係以各共有人分得土地均面臨馬路之方式為直條分割，亦
    即原判決附圖所示Ａ至Ｈ土地均面臨之240地號為現有道路
    （原審卷(三)第44頁），後又改稱維持原審判決（本院卷第22
    3頁）。
九、視同上訴人丙○○、乙○○、丑○○、辛○○、子○○、寅
    ○○、天○○、甲○○、卯○○、玄○○兼代理視同上訴人
    黃○○等十一人，及被上訴人地○○○、丁○○於本院96年
    5月23日言詞辯論期日均表示願維持原審判決分割方式（本
    院卷第222至223頁反面），上開同意維持原審判決分割方式
    之土地共有人計23人，已佔全體共有人之百分之76之比例以
    上，是原審所定之分割方式符合大多數共有人之意願與利益
    。
十、綜上所述，上訴人戊○○、己○○○上訴主張欲保持共有，
    否則系爭土地應予變價分配，為無可取。原審判命系爭土地
    分割為原判決附表及附圖所示，於法並無不合，並為多數土
    地共有人接受之分割方法。上訴意旨指摘原判決不當，求予
    廢棄改判，為無理由，應予駁回。
十一、本件事證已臻明確，兩造其餘攻擊防禦方法及未經援用之
      舉證，經審酌核與本件判決結果不生影響，不再一一論述
      ，附此敘明。
十二、據上論結，本件上訴為無理由，依民事訴訟法第449條第1
      項、第85條第1項前段、第463條、第385條第1、2項，判
      決如主文。
中　　華　　民　　國　　96　　年　 　6 　　月　　6　　日
                      民事第二庭
                        審判長法  官 吳謙仁
                              法  官 蘇瑞華
                              法  官 李瓊蔭
正本係照原本作成。
如不服本判決，應於收受送達後20日內向本院提出上訴書狀，其
未表明上訴理由者，應於提出上訴後20日內向本院補提理由書狀
（均須按他造當事人之人數附繕本）上訴時應提出委任律師或具
有律師資格之人之委任狀；委任有律師資格者，另應附具律師資
格證書及釋明委任人與受任人有民事訴訟法第466條之1第1項但
書或第2項（詳附註）所定關係之釋明文書影本。
中　　華　　民　　國　　96　　年　　6 　　月　　11　　日
　　　　　　　　　　　　　　　書記官 王才生
附註：
民事訴訟法第466條之1（第1項、第2項）：
對於第二審判決上訴，上訴人應委任律師為訴訟代理人。但上訴
人或其他法定代理人具有律師資格者，不在此限。
上訴人之配偶、三親等內之血親、二親等內之姻親，或上訴人為
法人、中央或地方機關時，其所屬專任人員具有律師資格並經法
院認為適當者，亦得為第三審訴訟代理人。
